福建金門地方法院民事判決　九十年度簡上字第一號
　　上　訴　人　丙○○
　　法定代理人　甲○○
　　訴訟代理人　乙○○
　　被上訴人　　審計部交通建設審計處
　　法定代理人　甲○○
　　訴訟代理人　丁○○
右當事人間請求確認土地所有權登記請求權不存在事件，上訴人對於中華民國八十九
年十一月二日本院金城簡易庭八十九年度城簡字第三一號第一審判決提起上訴，本院
判決如左：
    主  文
上訴駁回。
第二審訴訟費用由上訴人負擔。
    事  實
壹、上訴人部分：
一、訴之聲明：
   （一）原判決廢棄。
   （二）被上訴人於原審之訴駁回。
二、陳述：
   （一）依金門馬祖東沙南沙安全及輔導條例（下簡稱安輔條例）第十四條之一第一
         項及金門馬祖東沙南沙地區土地歸還或取得所有權登記審查辦法第二條，凡
　　　　 合於前揭規定權利人須於八十六年五月十二日前向金門縣地政事務所提出申請
　　　　歸還或取得土地所有權即可。而上訴人早於八十六年三月十八日即以時效取得為
　　　　由，向金門縣地政事務所提出申請取得金門縣金城鎮莒光樓七二四地號面積四公
　　　　畝八四平方公尺（即系爭土地）之所有權，有金門縣地政局（八九）地籍字第八
　　　　九六三八四號函可證，上訴人未逾申請期限，足堪認定。原審未予詳查，誤認上
        訴人逾越申請期限，而判上訴人敗訴，自有未當。
   （二）上訴人之申請，雖經被上訴人於公告期間提出異議，然金門縣政府異議處理
         小組調處結果認：被上訴人提出之異議不成立，而核准上訴人登記為所有人
         。依前揭說明足堪認定上訴人具有系爭土地所有權之登記請求權，被上訴人
         於原審之請求並非有理。
   （三）上訴人於六十年間起就開始使用系爭土地，種植西瓜、花生等農作物，後
         來地政事務所於七十八年間通知測量，才發現系爭土地登記為國有，這是
         測量錯誤。金門縣政府公告代管期間，上訴人未提出異議，係因為公告的
         時候上訴人不知情，且不認識字，後來上訴人所以會承租系爭土地係因為
         金門縣政府人員建議上訴人先以承租之方式，等到安撫條例通過後再來聲
         請登記。履勘現場時上訴人會指界發生錯誤，係因為系爭土地太久未使用
         ，雜草叢生。
三、證據：聲請傳喚證人陳錫琛、陳昭祿、許國佐。
貳、被上訴人部分：
一、訴之聲明：
    上訴人之上訴駁回。
二、陳述：
   （一）系爭土地因被上訴人辦公之需要，於八十三年十一月二十四日自財政部國有
         財產局無償撥用取得，有行政院八十三年十一月二十四日院台財產一字第八
         三０二四八三九號同意撥用函為憑，並於八十四年月十日由金門縣地政事務
         所依法登記產權在案，依土地法第四十三條規定，政府機關所為之土地登記
         ，有絕對之效力。
   （二）按本件系爭土地，原為無主土地，經金門縣政府於七十年七月十六日以（七
         ０）敦民字第六六八一號公告，期間為二年（七十年七月十六日至七十二年
         七月十五日），公告期間上訴人並未依土地法第六十條提起異議，爰由金門
         縣政府於七十三年三月三十日以無主土地代管期滿依法逕登記為國有土地，
         顯見公告代管其間前及代管期間，上訴人在系爭土地並無耕作或占有使用之
         事實，上訴人主張其在六十年二月十六日至七十年二月十六日占有耕作情事
         ，自與事實有違。
   （三）查依金門馬祖東沙南沙安全及輔導條例（下簡稱安輔條例）第十四條之一第
         一項前段之規定，其要件為「非因有償徵收登記為公有者」之情事，上訴人
         依安輔條例之規定以時效取得申請取得土地，自依法不合。
   （四）又金門縣民大多務農為生，對自己土地座落何處、方向、大小，依一般常理
         及經驗法則，知之甚詳，然九十年九月十二日法官會同金門縣地政局及兩造
         履勘現場，現場空曠，鄰近馬路，上訴人指界結果，與系爭土地實際座落位
         置、方向、大小，相差極大，有金門縣地政局土地複丈成果圖為憑，上訴人
         並於並於八十一年至八十四年向縣府承租系爭土地，有金門縣政府八十六年
         七月九日（八六）府財字第一三五三四函為憑，離勘驗當時不過五年多，實
         不可能指界錯誤。其以樹木太高，致指界困難等理由搪塞，藉承租土地之事
         實，圖謀自己不法之利益，實不可採。
   （五）次按上訴人所檢具之四鄰證書保證人陳德輝及王明環，非系爭土地四鄰土地
         之所有權人，其資格要件不符，故無法證明上訴人於占有期間內為系爭土地
         之耕作人。
   （六）另上訴人於八十六年十二月二十六日始向地政機關提出土地登記申請書，亦
         與安輔條例規定申請期限應於八十六年五月十三日前有違。
參、本院依職權向金門縣地政局函調上訴人依安輔條例規定申請係爭土地登記之相關
    資料全卷，並於九十年九月十二日會同該局測量人員履勘係爭土地，同時測量上
    訴人所指占有土地坐落位置及面積。
    理  由
一、當事人主張有利於己之事實，依民事訴訟法第二百七十七條規定，就其事實有舉
    證之責；倘若依所聲明之立證方法加以調查，而仍不足以就其所主張之待證事實
    為充分之證明，或證據之內容與舉證，當事人在訴訟上之主張自相矛盾，當然應
    受敗訴之判決，先此敘明。
二、按依安輔條例第十四條之一規定，「本條例適用地區之土地，於實施戰地政務期
    間，非因有償徵收登記為公有者，原土地所有人或合於民法規定時效完成取得請
    求登記所有權人或其繼承人，得於本條例修正施行之日起三年內，檢具有關權利
    證明文件，向土地所在地管轄地政機關申請歸還或取得所有權．．．（略）。」
    本件被上訴人於原審提起確認上訴人就系爭土地之所有權登記請求權不存在，自
    應由上訴人就系爭土地之所有權登記請求權存在之事實負舉證之責。查上訴人於
    九十六年十二月二十六日，依安輔條例第十四條之一第一項之規定，以系爭土地
    自六十年二月十六日起至七十年二月十六日止，為上訴人占有耕作，嗣遭政府佔
    用，才喪失占有，乃以時效取得為由，向金門縣地政事務所申請登記為土地所有
    權人，嗣經金門縣地政事務所依法公告，被上訴人於公告期間提出異議，經調處
    結果，認被上訴人異議不成立，准上訴人申請登記。
三、然查（一）上訴人所舉證人蔡月嬌於本院審理時到庭證稱：「我於民國三十八年
    間嫁到庵前的時候有看到陳水漢在種植，從民國七十一年才由丙○○來耕作，都
    是種植地瓜、高梁等農作物」等語；證人許國佐亦證稱：「她先生種植到七十年
    左右」等語。足見上訴人所稱其自六十年二月十六日起至七十年二月十六日止，
    在系爭土地上占有耕作云云，與事實不符。（二）證人陳錫琛雖到庭證稱系爭土
    地當初由上訴人之父親一直在耕作，種植五穀雜糧，大概六十年初才交到丙○○
    及其先生手中繼續耕作云云。惟查對於上訴人耕作土地之位置及地形，證人蔡月
    嬌指稱：「系爭土地為長方形，人在馬路面對土地屬長條形，與馬路成九十度。
    」；證人陳錫琛則稱：「系爭土地為長方形，人在馬路面對土地屬長條，與馬路
    成同行狀（即平行狀）。」等語。經核該二證人對於系爭土地之特徵及形狀，描
    述顯然大相逕庭。此有本院九十年八月十四日言詞辯論審理筆錄及該等證人所繪
    土地位置簡圖附卷可稽。雖其後證人陳錫琛於本院九十年九月十二日勘驗現場時
    改稱：系爭土地與道路成垂直狀云云，經核無非係事後串供之詞，不可採信。（
    三）本院於九十年九月十二日會同金門縣地政局至現場勘驗結果，上訴人對於佔
    用土地之位置及範圍，經其指界結果，與系爭土地實際坐落之位置及範圍出入甚
    大，此有金門縣地政局土地複丈成果圖在卷可考。按諸常情，上訴人本身經年種
    植之土地，其位置及範圍，上訴人衡情應無不知之理。縱使經過十年之久，亦不
    容易忘卻，尤其系爭土地實際坐落於道路邊，其有無面臨道路，面臨道路之方向
    ，更易辨認，上訴人稱因太久未使用系爭土地，才指界錯誤云云，應不足採。（
    四）上訴人於八十一年至八十四年向金門縣府承租系爭土地，有金門縣政府八十
    六年七月九日（八六）府財字第一三五三四函為憑，且為上訴人所承認，其辦理
    承租手續時，離勘驗當時不過五年多，實不可能指界錯誤。尤其系爭土地果係上
    訴人持續占有使用中，而安輔條例第十四條之一已於八十三年五月十一日修正施
    行，上訴人衡情應無不依該條例主張權利之理，反而向金門縣政府為承租行為，
    顯見上訴人於承租系爭土地時，主觀上應認該土地非自身所有或長期佔用可依時
    效取得所有權，應無疑義。
四、上訴人既不能證明其有以所有之意思，和平、繼續占用系爭土地十年以上，則其
    自不能依安輔條例第十四條之一第一項之規定，以時效取得為由，向地政機關申
    請登記為所有權人。被上訴人因此請求法院確認上訴人就系爭土地之土地所有權
    登記請求權不存在，為有理由。又上訴人係於八十六年三月十八日依安輔條例第
    十四條之一第一項向金門縣地政事務所提出申請取得系爭土地之所有權，有該局
　　（八九）地籍字第八九六三八四號函可證，原審認上訴人遲至八十六年十二月二
    十六日，始以時效取得為理由，向金門縣地政事務所申請歸還，已逾八十六年五
　　月十二日之前應申請之期限云云，尚有誤會。原審雖非以上開理由，為上訴人敗
    訴之判決，但結果並無不同請登記為所有權人。被上訴人因此請求法院確認上訴
    人就系爭土地之土地所有權登記請求權不存在，為有理由。又上訴人係於八十六
    年三月十八日依安輔條例第十四條之一第一項向金門縣地政事務所提出申請取得
　　系爭土地之所有權，有該局（八九）地籍字第八九六三八四號函可證，原審雖非
    以上開理由，為上訴人敗訴之判決，但結果並無不同，依民事訴訟法第四百三十
    六條之一第三項、第四百四十九條第二項規定，仍應維持。上訴人指摘原判決不
    當，聲明求予廢棄改判，沒有理由，應予駁回。又本件事證明確，兩造其餘攻擊
    防禦方法無關本案爭點，應無審究之必要，併此敘明。
五、結論：本件上訴為無理由，依民事訴訟法第四百三十六條之一第三項、第四百四
    十九條第一項、第七十八條，判決如主文。
中　　　華　　　民　　　國　　九十一　　年　　　八　　　月　　 十六 　　日
                              福建金門地方法院民事庭
　　　　　　　　　　　　　　　　　審判長法　官 蕭廣政
                                  　　　法　官 朱中和
                                        法　官 顏淑惠
右正本證明與原本無異。
本件不得上訴。
中　　　華　　　民　　　國　　九十一　　年　　　八　　　月　　 十六 　　日
　　　　　　　　　　　　　　　　　　　　書記官 許永溪
